ACORDAO-COMPLETO-2427593

ACÓRDÃO 10193/2020 ATA 33/2020 - PRIMEIRA CÂMARA

VISTOS, relatados e discutidos estes autos de representação sobre supostas irregularidades no pregão eletrônico PG-60.2020.1774 promovido pela Companhia Hidro Elétrica do São Francisco para contratação de serviços de vigilância ostensiva armada para as instalações da Chesf em Pernambuco.
ACORDAM os ministros do Tribunal de Contas da União, reunidos em sessão da 1ª Câmara, ante as razões expostas pelo relator, em:
9.1. conhecer da representação, com fundamento no art. 235 c/c 237, parágrafo único, e no art. 237, IV, todos do RI/TCU, para, no mérito, considerá-la improcedente;
9.2. comunicar esta deliberação à Companhia Hidro Elétrica do São Francisco e ao representante;
9.3. encerrar o presente processo e arquivar os autos.

Representação reportando supostas irregularidades em pregão eletrônico para contratação de serviços de vigilância ostensiva armada.

Primeira Câmara

Companhia Hidro Elétrica do São Francisco.

3. Representante: Liserve Vigilância e Transporte de Valores Ltda (08.165.946/0001-10).

13.1. Ministros presentes: Walton Alencar Rodrigues (Presidente), Benjamin Zymler, Bruno Dantas e Vital do Rêgo.
13.2. Ministro-Substituto presente: Weder de Oliveira (Relator).

WEDER DE OLIVEIRA

Tratam os autos de representação formulada pela empresa Liserve Vigilância e Transporte de Valores Ltda. reportando supostas irregularidades no pregão eletrônico PG-60.2020.1774 promovido pela Companhia Hidro Elétrica do São Francisco (Chesf) para contratação de serviços de vigilância ostensiva armada para as instalações da Chesf em Pernambuco de acordo com o termo de referência (peça 1) .
O representante alega que o item 'b' do anexo IV do termo de referência, a seguir transcrito, seria impossível de ser atendido, uma vez que o serviço seria prestado em todo o Estado de Pernambuco, inclusive em localidades que demandariam mais de seis horas de deslocamento.
"b) Postos Eventuais (itens 1.28 e 1.29 da planilha de preços) Poderão ser solicitados, a critério da CHESF, serviços extraordinários de vigilância em caráter temporário para atender demandas especiais. Neste caso, caberá ao CONTRATADO fornecer os postos adicionais (responsabilizando-se por todas as providências dessa implantação) , em até 6 (seis) horas da solicitação, nos horários e locais indicados (itens 1.1. a 1.27) , inclusive em outros locais onde a CHESF venha a atuar no Estado de Pernambuco, inclusive nas Instalações listadas abaixo:"
Informa que, em resposta à impugnação do edital, a entidade teria respondido, em breve síntese, que os postos de serviço eventuais somente seriam solicitados em caráter extraordinário para atendimentos pontuais emergenciais e raros (horas ou poucos dias) e que, a depender da situação de necessidade) , o prazo de seis horas pode ser flexibilizado, mas que a concessão de prazo superior a doze horas não atenderia as necessidades em situação de pronta resposta em instalações estratégicas do sistema elétrico.
Acerca desse argumento, considerou que a flexibilização proposta pela entidade deveria ter constado do edital, o que não ocorreu, e que eventual descumprimento das disposições contratuais sujeitá-la-ia à aplicação de sanções.
Prossegue argumentando que no mandado de segurança 0811464-40.2020.4.05.8300, o Ministério Público Federal teria se manifestado para a concessão da segurança pleiteada e pela necessidade de inclusão da flexibilização no edital. 
Em vista disso requer, dentre outros pleitos, o conhecimento da representação para, no mérito julgá-la procedente, determinando-se à Chesf "a alteração do prazo previsto no Anexo 4 do termo de referência, 'b', para que conste do edital previsão de possibilidade de flexibilização do prazo previsto no Anexo 4 do Termo de Referência, 'b', para atendimento da solicitação de demandas especiais, caso isso se demonstre necessário".
A Secretaria de Controle Externo de Aquisições Logísticas (Selog) propôs conhecer da representação e concluiu o que se segue (peça 14) :
"11.	De acordo com a jurisprudência do TCU, consubstanciada nos Acórdão 227/2007-TCU-Plenário, da relatoria do Min. Ubiratan Aguiar, e 688/2008-TCU-1ª Câmara, da relatoria do Ministro-Substituto Marcos Bemquerer, as condições estabelecidas no edital do certame devem ser obedecidas durante a execução do contrato administrativo decorrente, em face do princípio da vinculação ao instrumento convocatório. Ademais, o inc. VIII do art. 69 da Lei 13.303/2016 preceitua que a vinculação ao instrumento convocatório da respectiva licitação é cláusula necessária em contratos administrativos regidos por ela.
12.	Assim, com base nos entendimentos jurisprudenciais do TCU e na lei que disciplina contratos celebrados por estatais, é possível afirmar que a regra do prazo para o atendimento da solicitação da CHESF, tal como disposta no edital - sem ressalvas -, deve ser de observância obrigatória durante a execução do contrato, o que, em caso de descumprimento, independentemente da causa, ensejaria penalização do futuro contratado.
13.	Nesse contexto, a 'flexibilização do prazo' para o atendimento da solicitação em epígrafe (apontada na resposta da CHESF no bojo da impugnação) , em nada, altera o que foi estabelecido no edital, que previa um prazo/limite mínimo de 6 horas. Ou seja, independentemente do 'esclarecimento' na resposta à impugnação, era evidente que a CHESF poderia estabelecer, no caso concreto, um prazo maior. A questão é que, estando previsto no edital a possibilidade de que o prazo pode ser definido no seu limite mínimo, os licitantes terão que ter a capacidade de disponibilizar os referidos postos nesse prazo. Portanto, a referida exigência editalícia, se desprovida de razoabilidade, poderia, em tese, afastar a participação de potenciais interessados no certame, em função do suposto exíguo prazo para o atendimento, cuja logística para a prestação do serviço estaria em descompasso com a realidade, o que caracterizaria restrição indevida à competição, violando o caput do art. 31 da Lei 13.303/2016 (princípio da obtenção da competitividade) .
14.	É cediço que a razoabilidade deve nortear os atos da Administração Pública. No âmbito das licitações, esse princípio está expressamente previsto no caput do art. 2º do Decreto 10.024/2019 - regulamenta o pregão na forma eletrônica. A Lei 9.784/1999 - estabelece normas básicas sobre o processo administrativo no âmbito da Administração Federal direta e indireta - também o prevê no caput do art. 2º, juntamente com o princípio da motivação dos atos administrativos. De mais a mais, o inc. II do art. 50 dessa mesma lei prescreve que os atos administrativos deverão ser motivados, com indicação dos fatos e dos fundamentos jurídicos, quando imponham deveres ao administrado.
15.	Sendo assim, se por um lado, a CHESF tem discricionariedade para solicitar serviços de vigilância considerados eventuais e extraordinários, em razão da especificidade de suas instalações, impondo deveres ao futuro contratado para que haja atendimento célere, por outro, é razoável ouvir os argumentos fáticos e fundamentos jurídicos para que a solicitação seja cumprida em prazo tão diminuto e em descompasso com a realidade logística, segundo  o que foi exposto pelo representante. 
16.	Convém esclarecer também a conveniência, ainda que exigível em algumas situações, de fixação de prazo tão diminuto, considerando que essas situações seriam raras, conforme resposta à impugnação, e esse prazo possui o condão de ampliar ou reduzir o interesse de licitantes no objeto do certame em análise, restringindo a competitividade e, por conseguinte, a seleção de proposta mais vantajosa para a Administração Pública, ambos princípios estabelecidos no caput do art. 31 da lei das estatais. Em outras palavras, é conveniente fixar um prazo tão exíguo para eventual atendimento de situação rara, diante do risco de afastar possíveis interessados e, consequentemente, deixar de obter uma proposta mais vantajosa em uma licitação com valor estimado de R$ 21.734.815,02?
17.	Diante do exposto, em que pese estar configurado o pressuposto do perigo da demora, não há elementos suficientes nos autos para a conclusão acerca do perigo na demora reverso e da plausibilidade jurídica dos argumentos trazidos na representação, essencial para a eventual adoção de medida cautelar, sendo necessária a realização de oitiva prévia, nos termos da proposta de encaminhamento adiante.
 (...) "
Em vista disso, propôs, com fundamento no art. 276, § 2º, do RI/TCU, a oitiva prévia da entidade para que se manifeste acerca das irregularidades reportadas, em especial quanto aos seguintes tópicos (peça 14) :
"a) argumentos fáticos e jurídicos que fundamentam a necessidade de solicitar serviços de vigilância ostensiva armada, considerados eventuais e extraordinários, em prazo exíguo, conforme estabelecido na letra 'b' do Anexo 4 do termo de referência, e em descompasso com a realidade logística para o atendimento da demanda em algumas localidades, segundo relato da representante;
b) a conveniência, ainda que exigível em algumas situações, de fixação de prazo tão diminuto, conforme estabelecido na letra 'b' do Anexo 4 do termo de referência, considerando que essas situações seriam raras, conforme resposta à impugnação do representante, e esse prazo possui o condão de ampliar ou reduzir o interesse de licitantes no objeto do certame, restringindo a competitividade e, por conseguinte, a seleção de proposta mais vantajosa para a Administração Pública, ambos princípios insculpidos no caput do art. 31 da Lei 13.303/2016;
	c) informar se a entidade está coberta contratualmente pelo serviço objeto do referido Pregão e, em caso positivo, prestar as seguintes informações/documentos acerca do contrato atual: i) o prazo de vigência; ii) se o contrato admite prorrogação excepcional; e iii) se as condições dessa contratação são melhores (menor preço e atendimento satisfatório) que o que se está em vias de contratar;"
É o relatório.

não há.

Não atuou.

REPRESENTAÇÃO. CONHECIMENTO. IMPROCEDÊNCIA. ARQUIVAMENTO.

REPRESENTAÇÃO (REPR)

Secretaria de Controle Externo de Aquisições Logísticas (Selog).

Tratam os autos de representação reportando supostas irregularidades no pregão eletrônico PG-60.2020.1774 promovido pela Companhia Hidro Elétrica do São Francisco (Chesf) para contratação de serviços de vigilância ostensiva armada para as instalações da Chesf em Pernambuco, de acordo com o termo de referência (peça 1) .
O representante alega que o item 'b' do anexo IV do termo de referência, a seguir transcrito, seria impossível de ser atendido, uma vez que o serviço seria prestado em todo o Estado de Pernambuco, inclusive em localidades que demandariam mais de seis horas de deslocamento:
"b) Postos Eventuais (itens 1.28 e 1.29 da planilha de preços) Poderão ser solicitados, a critério da CHESF, serviços extraordinários de vigilância em caráter temporário para atender demandas especiais. Neste caso, caberá ao CONTRATADO fornecer os postos adicionais (responsabilizando-se por todas as providências dessa implantação) , em até 6 (seis) horas da solicitação, nos horários e locais indicados (itens 1.1. a 1.27) , inclusive em outros locais onde a CHESF venha a atuar no Estado de Pernambuco, inclusive nas Instalações listadas abaixo:"
Informa que, em resposta à impugnação do edital, a entidade teria respondido, em breve síntese, que os postos de serviço eventuais somente seriam solicitados em caráter extraordinário para atendimentos pontuais emergenciais e raros (horas ou poucos dias) e que, a depender da situação de necessidade) , o prazo de seis horas pode ser flexibilizado, mas que a concessão de prazo superior a doze horas não atenderia as necessidades em situação de pronta resposta em instalações estratégicas do sistema elétrico.
Acerca desse argumento, considerou que a flexibilização proposta pela entidade deveria ter constado do edital, o que não ocorreu, e que eventual descumprimento das disposições contratuais sujeitá-la-ia à aplicação de sanções.
Prossegue argumentando que no mandado de segurança 0811464-40.2020.4.05.8300, o Ministério Público Federal teria se manifestado para a concessão da segurança pleiteada e pela necessidade de inclusão da flexibilização no edital. 
A Secretaria de Controle Externo de Aquisições Logísticas (Selog) propôs conhecer da representação e concluiu que  " (...) a referida exigência editalícia, se desprovida de razoabilidade, poderia, em tese, afastar a participação de potenciais interessados no certame, em função do suposto exíguo prazo para o atendimento, cuja logística para a prestação do serviço estaria em descompasso com a realidade, o que caracterizaria restrição indevida à competição, violando o caput do art. 31 da Lei 13.303/2016 (princípio da obtenção da competitividade) ." (peça 14) .	
Em vista disso, propôs, com fundamento no art. 276, § 2º, do RI/TCU, a oitiva prévia da entidade para que se manifeste acerca das irregularidades reportadas, em especial quanto aos seguintes tópicos (peça 14) :
"a) argumentos fáticos e jurídicos que fundamentam a necessidade de solicitar serviços de vigilância ostensiva armada, considerados eventuais e extraordinários, em prazo exíguo, conforme estabelecido na letra 'b' do Anexo 4 do termo de referência, e em descompasso com a realidade logística para o atendimento da demanda em algumas localidades, segundo relato da representante;
b) a conveniência, ainda que exigível em algumas situações, de fixação de prazo tão diminuto, conforme estabelecido na letra 'b' do Anexo 4 do termo de referência, considerando que essas situações seriam raras, conforme resposta à impugnação do representante, e esse prazo possui o condão de ampliar ou reduzir o interesse de licitantes no objeto do certame, restringindo a competitividade e, por conseguinte, a seleção de proposta mais vantajosa para a Administração Pública, ambos princípios insculpidos no caput do art. 31 da Lei 13.303/2016;
	c) informar se a entidade está coberta contratualmente pelo serviço objeto do referido Pregão e, em caso positivo, prestar as seguintes informações/documentos acerca do contrato atual: i) o prazo de vigência; ii) se o contrato admite prorrogação excepcional; e iii) se as condições dessa contratação são melhores (menor preço e atendimento satisfatório) que o que se está em vias de contratar;"
II
Considero que o presente processo já contém elementos para apreciação de mérito.
Verifico, a partir dos documentos do pregão, que doze fornecedores apresentaram propostas para o certame. Desses, cinco foram convocados para envio de documentos na fase de julgamento de propostas, sendo que, até esta data (2/9/2020) , dois tiveram suas propostas recusadas por motivos diversos não relacionados ao objeto da presente representação.
 Das mensagens da sessão pública, observo não ter havido questionamentos por parte dos licitantes acerca do item alvo de inconformismo pelo representante, nem que tal item tenha obstado a participação de outros competidores.
Não foram apontadas irregularidades/ilegalidades relacionadas a outros aspectos do pregão, tampouco levantados indícios da prática de preços incompatíveis com o mercado.
Além disso, documentos juntados aos autos pelo próprio representante têm o condão de esclarecer a questão e tornar desnecessária a onerosa intervenção deste Tribunal no indigitado certame.
Nesse sentido, reproduzo excerto da resposta à impugnação elaborada pela Chesf (peça 6) :
"Improcedente. O posto de serviço eventual é somente solicitado em caráter extraordinário para atendimentos pontuais emergenciais, utilizado em raras situações momentâneas (horas ou poucos dias) de necessidade. A depender da situação de necessidade, esse prazo de 06 h (seis horas) também pode ser flexibilizado, no entanto, conceder mais de 12 h (doze) horas para um atendimento, não atenderia as necessidades em uma situação de pronta resposta em instalações estratégicas do Sistema Eletroenergético (SIN - Sistema Interligado Nacional) .
A Contratada precisa ter estrutura operacional para atender as possíveis demandas para substituição de postos no caso de afastamentos, férias, bem como para o emprego de postos eventuais em situações emergenciais, não se fazendo necessário contratar novos profissionais.
No que se refere ao transporte de armamento, há medidas que podem ser adotadas previamente (como o pagamento da GRU) além da possibilidade de flexibilização do tempo de atendimento, conforme já abordamos. Essa flexibilização também poderá ser acordada se o tempo de deslocamento às instalações assim justificar. Importa destacar que a tramitação de documentos, na Polícia Federal (órgão fiscalizador dos serviços de segurança privada) , se dá por meio eletrônico, reduzindo consideravelmente o tempo de processamento.
Quanto aos locais dos serviços, todos foram indicados no termo de referência e compõem o contrato a ser apresentado à Polícia Federal, no momento de implantação dos postos mensais. As futuras instalações (SE e QUANDO houver) serão tratadas em aditivo contratual.
Os custos relativos ao posto eventual deverão estar incluídos em sua planilha específica conforme Edital."
Bem como manifestação do Poder Judiciário, reproduzida no parecer do Ministério Público Federal (peça 7) :
"Em relação aos postos eventuais também não verifico quebra da razoabilidade já que a empresa que venha a concorrer no certame deverá ter estrutura suficiente para que os serviços sejam cumpridos de modo adequado."
De fato, conforme mencionado, a futura contratada precisa ter estrutura operacional para atender as possíveis demandas para substituição de postos no caso de afastamentos, férias, bem como para o emprego de postos eventuais em situações emergenciais, de acordo com as condições objetivamente definidas no instrumento convocatório.
Além disso, o esclarecimento prestado na resposta à impugnação é vinculante para a entidade, conforme já decidiu este Tribunal em outras ocasiões. Cito, a título de exemplo, excerto do voto proferido no Acórdão 915/2009-TCU-Plenário, de relatoria do Ministro José Jorge:
 "11. É forçoso reconhecer que o pregoeiro afirmou, em um primeiro momento, que o item 1.2.3 do anexo II do edital dizia respeito à quantidade total de slots e não a livre. Tal assertiva, como já mencionado, e consoante jurisprudência do STJ, tem efeito vinculante para os participantes, nos termos do art. 41 da Lei 8.666/1993, pois ocorreu em sede de esclarecimentos feitos à recorrente e posteriormente repassados aos demais licitantes."
Manifestação mais recente sobre o tema foi proferida no voto do Acórdão 299/2015-TCU-Plenário, de relatoria do Ministro Vital do Rego:
"8. Considerando que os esclarecimentos prestados administrativamente, emitidos justamente para responder a questionamento da ora recorrente, possuem natureza vinculante para todos os licitantes, não se poderia admitir, quando da análise das propostas, interpretação distinta, sob pena de violação ao instrumento convocatório. Tal entendimento, conforme consignado pelo Secretário, encontra amparo em decisão do Superior Tribunal de Justiça. No âmbito desta Corte, o Acórdão 130/2014-TCU-Plenário traz posicionamento na mesma linha."
Assim, conheço da representação, uma vez preenchidos os requisitos de admissibilidade previstos no art. 235 c/c 237, parágrafo único, e no art. 237, IV, do RI/TCU e manifesto-me pela sua improcedência.
Ante o exposto, manifesto-me pela aprovação do acórdão que ora submeto à apreciação deste Colegiado.
TCU, Sala das Sessões Ministro Luciano Brandão Alves de Souza, em 22 de setembro de 2020.
Weder de Oliveira
Relator